ACORDAO-COMPLETO-2534064

ACÓRDÃO 2057/2022 ATA 13/2022 - SEGUNDA CÂMARA

VISTOS, relatados e discutidos estes autos em que se analisa atos de concessão de pensões militares deferidas pelo Comando da Marinha.    
ACORDAM os Ministros do Tribunal de Contas da União, reunidos em Sessão da 2ª Câmara, ante as razões expostas pelo Relator, e com fulcro nos incisos III e IX do art. 71 da Constituição Federal e nos arts. 1º, inciso V, e 39, inciso II, da Lei 8.443/1992, c/c o art. 259, inciso II, do Regimento Interno/TCU, em:
9.1. considerar legais as pensões militares instituídas pelos Srs. Fernando Chaves Fontenele em benefício da Sra. Yara Fontenele; João Cyriaco de Souza Filho em benefício da Sra. Ivonete de Souza Giovenardi e Ivete de Souza; e José Campos da Silva, em benefício das Sras. Glória Arruda da Silva, Katia Elisabeth Franco da Silva e Ana Inesila Franco da Silva, determinando o registro dos atos de números 5209/2017, 7129/2017 e 7423/2017 (peças 3, 4 e 5) ;
9.2. considerar ilegais as pensões militares instituídas pelos Srs. Nivaldo Clementino da Silva em benefício das Sras. Rejane Clementino Silva Mateus e Marly Gomes da Silva; e Benedito Miguel dos Santos, em benefício das Sras. Nilza Rosa dos Santos, Rita de Cassia Brasil dos Santos e Ana Cristina de Oliveira Santos, negando registro aos atos de números 8813/2017 e 11483/2017 (peças 6 e 7) ;
9.3. dispensar o ressarcimento das quantias indevidamente recebidas de boa-fé pelas Sras. Rejane Clementino Silva Mateus, Marly Gomes da Silva, Nilza Rosa dos Santos, Rita de Cassia Brasil dos Santos e Ana Cristina de Oliveira Santos, consoante o disposto no Enunciado 106 da Súmula da Jurisprudência do TCU;
9.4. determinar ao Serviço de Inativos e Pensionistas do Comando da Marinha, no prazo de 15 (quinze) dias a contar da notificação deste Acórdão, que:
9.4.1. abstenha-se de realizar pagamentos decorrentes dos atos impugnados (subitem 9.2 acima) , sujeitando-se a autoridade administrativa omissa à responsabilidade solidária, nos termos do art. 262, caput, do Regimento Interno/TCU;
9.4.2. dê ciência do inteiro teor desta Deliberação às Sras. Rejane Clementino Silva Mateus, Marly Gomes da Silva, Nilza Rosa dos Santos, Rita de Cassia Brasil dos Santos e Ana Cristina de Oliveira Santos, alertando-as de que o efeito suspensivo proveniente da interposição de possíveis recursos perante o TCU não as exime da devolução dos valores percebidos indevidamente após a respectiva notificação, caso os recursos não sejam providos, encaminhando a este Tribunal, no prazo de 30 (trinta) dias, comprovante das referidas ciências;
9.4.3. emita novos atos de concessão de pensão militar em benefício das Sras. Rejane Clementino Silva Mateus, Marly Gomes da Silva, Nilza Rosa dos Santos, Rita de Cassia Brasil dos Santos e Ana Cristina de Oliveira Santos, livres das irregularidades ora apontadas, disponibilizando-os a este Tribunal, por meio do Sistema e-Pessoal, nos termos e prazos fixados na IN/TCU 78/2018.

Atos de concessão de pensões militares deferidas pelo Comando da Marinha.

Segunda Câmara

Comando da Marinha.

3. Interessadas: Yara Fontenele (XXX.507.327-XX), Ivonete de Souza Giovenardi (XXX.954.209-XX), Ivete de Souza (XXX.107.569-XX), Gloria Arruda da Silva (XXX.104.297-XX), Katia Elisabeth Franco da Silva (XXX.127.337-XX), Ana Inesila Franco da Silva (XXX.110.167-XX), Rejane Clementino Silva Mateus (XXX.180.684-XX), Marly Gomes da Silva (XXX.437.697-XX), Nilza Rosa dos Santos (XXX.528.617-XX), Rita de Cassia Brasil dos Santos (XXX.905.993-XX) e Ana Cristina de Oliveira Santos (XXX.539.737-XX).

13.1. Ministros presentes: Bruno Dantas (Presidente), Augusto Nardes e Antonio Anastasia.
13.2. Ministro-Substituto convocado: Marcos Bemquerer Costa (Relator).
13.3. Ministro-Substituto presente: André Luís de Carvalho.

MARCOS BEMQUERER

Adoto como parte deste Relatório, com os pertinentes ajustes de forma, excerto da instrução da Secretaria de Fiscalização de Integridade de Atos e Pagamentos de Pessoal e de Benefícios Sociais - Sefip, por meio da qual as concessões objeto destes autos são analisadas e cujo encaminhamento contou com a anuência do escalão dirigente daquela unidade especializada (peças 9/10) : 
"INTRODUÇÃO
Trata-se de atos de pensão militar, submetidos, para fins de registro, à apreciação do Tribunal de Contas da União (TCU) , de acordo com o art. 71, inciso III, da Constituição Federal.  Os atos foram cadastrados e disponibilizados ao TCU por intermédio do Sistema e-Pessoal, na forma do art. 2º e 4º da Instrução Normativa TCU 78/2018.
Os atos desse processo pertencem às seguintes unidades:
1.1. Unidade emissora: COMANDO DA MARINHA.
1.2. Unidade cadastradora:  SERVIÇO DE INATIVOS E PENSIONISTAS DA MARINHA.
1.3. Subunidade cadastradora: SVPM - Pensão Militar.
 (...) 
Exame das Constatações
Ato: 5209/2017 - Inicial - Interessado: FERNANDO CHAVES FONTENELE - CPF: XXX.511.107-XX
1.4. Beneficiária: YARA FONTENELE - CPF: XXX.507.327-XX - Cônjuge
1.5. Parecer do Controle Interno: considerar o ato legal.
1.6. Constatação e análise: 
1.6.1. Possível cômputo de tempo privado no Tempo de serviço até 29/12/2000. Devolução do ato para complementação das informações. Atos de reforma: [SISAC-10637508-07-1999-000603-0].
1. Justificativa do Gestor de Pessoal: não há. Verificação efetuada no âmbito do TCU.
a. Análise do Controle Interno:  não há. Verificação efetuada no âmbito do TCU.
b. Análise da Equipe Técnica: legal.
No ato de reforma do instituidor [SISAC-10637508-07-1999-000603-0], verifica-se que, nos 30 anos de serviço efetivo, não há computo de tempo privado.
No que se refere a acumulação de cargos/proventos públicos, verifica-se que não há acumulação.
1.7. O quadro resumo de ocorrências e, quando for o caso, o detalhamento da norma legal e da jurisprudência para a inconsistência acima elencada encontra-se no anexo II dessa instrução. 
1.8. Encaminhamento do ato: 
1.8.1. Considerar LEGAL e conceder o registro do ato de FERNANDO CHAVES FONTENELE. 
Ato: 7129/2017 - Reversão - Interessado: JOÃO CYRIACO DE SOUZA FILHO - CPF: XXX.143.529-XX
1.9. Beneficiárias: IVONETE DE SOUZA GIOVENARDI - CPF: XXX.954.209-XX - Filha e IVETE DE SOUZA - CPF: XXX.107.569-XX - Filha
1.10. Parecer do Controle Interno: considerar o ato legal.
1.11. Constatação e análise: 
1.11.1. Possível cômputo de tempo privado no tempo de serviço até 29/12/2000. Devolução do ato para complementação das informações. 
a. Justificativa do Gestor de Pessoal: não há. Verificação efetuada no âmbito do TCU.
b. Análise do Controle Interno:  não há. Verificação efetuada no âmbito do TCU.
c. Análise da Equipe Técnica: legal.
Verifica-se pela documentação anexada ao ato E-Pessoal que o instituidor conta com mais de 49 anos de serviço e sem cômputo de tempo privado no tempo de serviço.
No que se refere a acumulação de cargos/proventos públicos, verifica-se que a beneficiária Sra. IVETE DE SOUZA é servidora aposentada, e [que] a Sra. IVONETE DE SOUZA GIOVENARDI recebe uma pensão por morte do INSS, situações amparadas no artigo 29 da lei 3.765/60.
1.12. O quadro resumo de ocorrências e, quando for o caso, o detalhamento da norma legal e da jurisprudência para a inconsistência acima elencada encontram-se no anexo II dessa instrução. 
1.13. Encaminhamento do ato: 
1.13.1. Considerar LEGAL e conceder o registro do ato de JOÃO CYRIACO DE SOUZA FILHO. 
Ato: 7423/2017 - Inicial - Interessado: JOSE CAMPOS DA SILVA - CPF: XXX.988.417-XX
1.14. Beneficiárias: GLORIA ARRUDA DA SILVA - CPF: XXX.104.297-XX - Cônjuge; KATIA ELISABETH FRANCO DA SILVA - CPF: XXX.127.337-XX - Filha e ANA INESILA FRANCO DA SILVA - CPF: XXX.110.167-XX - Filha
1.15. Parecer do Controle Interno: considerar o ato legal.
1.16. Constatação e análise: 
1.16.1. O Mês/ano de referência para o cálculo dos proventos é anterior a 07/1994. Anexar arquivo com a estrutura remuneratória vigente na data da concessão e com a estrutura remuneratória atual referente ao posto e graduação da reforma.
a. Justificativa do Gestor de Pessoal: Pensão militar concedida a partir de 01 de janeiro de1993 com base na Lei 8.627 de 19 fevereiro de 1993. O gestor anexou os seguintes documentos: PORTARIA-Documento oficial.
b. Análise do Controle Interno: Justificativa do gestor esclarece pendência.
c. Análise da Equipe Técnica: legal.
Foi verificado o arquivo anexado com a estrutura remuneratória vigente na data da concessão e com a estrutura remuneratória atual e ainda os contracheques dos beneficiários, não se encontrando qualquer inconsistência.
No que se refere à acumulação de cargos/proventos públicos, verifica-se que a beneficiária ANA INESILA FRANCO DA SILVA acumula uma aposentadoria do INSS e a Sra. KATIA ELISABETH FRANCO DA SILVA acumula uma pensão do INSS, ambas situações amparadas no artigo 29 da lei 3.765/60.
1.17. O quadro resumo de ocorrências e, quando for o caso, o detalhamento da norma legal e da jurisprudência para a inconsistência acima elencada encontra-se no anexo II dessa instrução. 
1.18. Encaminhamento do ato: 
1.18.1. Considerar LEGAL e conceder o registro do ato de JOSE CAMPOS DA SILVA. 
Ato: 8813/2017 - Alteração - Interessado: NIVALDO CLEMENTINO DA SILVA - CPF: XXX.025.874-XX
1.19. Beneficiárias: REJANE CLEMENTINO SILVA MATEUS - CPF: XXX.180.684-XX - Filha e MARLY GOMES DA SILVA - CPF: XXX.437.697-XX - Cônjuge
1.20. Parecer do Controle Interno: considerar o ato legal.
1.21. Constatação e análise: 
1.21.1. Possível cômputo de tempo privado no Tempo de serviço até 29/12/2000. Devolução do ato para complementação das informações. Atos de reforma: [8698/2017, SISAC-10637508-07-1995-000272-1].
a. Justificativa do Gestor de Pessoal: não há. Verificação efetuada no âmbito do TCU.
b. Análise do Controle Interno:  não há. Verificação efetuada no âmbito do TCU.
c. Análise da Equipe Técnica: Legal.
Pela verificação do ato de reforma do instituidor nº 8698/2017, verifica-se que nos 30 anos de serviço efetivo, não há computo de tempo privado.
No que se refere à acumulação de cargos/proventos públicos, verifica-se que a beneficiária REJANE CLEMENTINO SILVA MATEUS acumula cargo público estadual, situação amparada no artigo 29 da lei 3.765/60.
1.22. O quadro resumo de ocorrências e, quando for o caso, o detalhamento da norma legal e da jurisprudência para a inconsistência acima elencada encontram-se no anexo II dessa instrução. 
1.23. Encaminhamento do ato: 
1.23.1. Considerar LEGAL e conceder o registro do ato de NIVALDO CLEMENTINO DA SILVA. 
Ato: 11483/2017 - Inicial - Interessado: BENEDITO MIGUEL DOS SANTOS - CPF: XXX.298.337-XX
1.24. Beneficiárias: NILZA ROSA DOS SANTOS - CPF: XXX.528.617-XX - Cônjuge; RITA DE CASSIA BRASIL DOS SANTOS - CPF: XXX.905.993-XX - Filha e ANA CRISTINA DE OLIVEIRA SANTOS - CPF: XXX.539.737-XX - Filha
1.25. Parecer do Controle Interno: considerar o ato legal.
1.26. Constatação e análise: 
1.26.1. Possível cômputo de tempo privado no Tempo de serviço até 29/12/2000. Devolução do ato para complementação das informações. Atos de reforma: [11431/2017, 11425/2017].
a. Justificativa do Gestor de Pessoal: não há. Verificação efetuada no âmbito do TCU.
b. Análise do Controle Interno:  não há. Verificação efetuada no âmbito do TCU.
c. Análise da Equipe Técnica: legal.
No ato de reforma do instituidor nº 11425/2017, verifica-se que, nos 30 anos de serviço efetivo, não há computo de tempo privado.
No que se refere à acumulação de cargos/proventos públicos, verifica-se que a beneficiária ANA CRISTINA DE OLIVEIRA SANTOS acumula cago público municipal, situação amparada no artigo 29 da lei 3.765/60.
Entretanto, no que se refere a Sra. NILZA ROSA [dos Santos], [vê-se que ela] acumula além da pensão em estudo, [duas] aposentadorias do INSS, uma desde 1º/02/1986 e a outra desde 17/12/1987, situação em desacordo com o art. 29 de lei 3765/60.
'Art. 29. É permitida a acumulação:
I - de uma pensão militar com proventos de disponibilidade, reforma, vencimentos ou aposentadoria;
II - de uma pensão militar com a de outro regime, observado o disposto no art. 37, inciso XI, da Constituição Federal.'
Dessa forma, pela acumulação ilegal da Sra. NILZA ROSA [dos Santos], entende-se que a presente concessão deve receber a chancela pela ILEGALIDADE e ter seu registro negado.
1.27. O quadro resumo de ocorrências e, quando for o caso, o detalhamento da norma legal e da jurisprudência para a inconsistência acima elencada encontra-se no anexo II dessa instrução. 
 (...) 
CONCLUSÃO
A abrangência e a profundidade das verificações levadas a efeito fundamentam convicção de que os atos 7423/2017, 11483/2017, 8813/2017, 7129/2017 e 5209/2017 podem ser apreciados pela legalidade, em razão de não terem sido encontradas irregularidades nos atos, de acordo com o item Exame das Constatações desta instrução.
PROPOSTA DE ENCAMINHAMENTO
Ante o exposto, com fundamento no art. 71, inciso III, da Constituição Federal, no art. 1º, inciso V, e art. 39, incisos I e II, da Lei 8.443/1992, no art. 260 do Regimento Interno/TCU, propõe-se: 
1.28. considerar LEGAIS e conceder o registro dos atos de JOSÉ CAMPOS DA SILVA, BENEDITO MIGUEL DOS SANTOS, NIVALDO CLEMENTINO DA SILVA, JOÃO CYRIACO DE SOUZA FILHO e FERNANDO CHAVES FONTENELE;
1.29. com fulcro no art. 262, caput, do Regimento Interno/TCU, determinar ao COMANDO DA MARINHA que: 
1.29.1. apresente ao beneficiário o direito a opção entre os cargos/proventos acumulados ilegalmente com a pensão militar/reforma para tal situação se enquadre no que prescreve o art. 29 de Lei nº 3765/60;
1.29.2. informe o teor do acórdão que vier a ser prolatado, encaminhando ao TCU, no prazo de trinta dias, comprovante da data de ciência pelo interessado, nos termos do art. 4º, § 3º, da Resolução TCU 170/2004;
1.29.3. dispense a devolução dos valores indevidamente recebidos de boa-fé até a data da ciência do COMANDO DA MARINHA, do acórdão que vier a ser proferido, com base no Enunciado 106 da Súmula da Jurisprudência do TCU;
1.29.4. dê ciência, no prazo de quinze dias, contados da notificação, do inteiro teor desta deliberação ao interessado, alertando-o de que o efeito suspensivo proveniente da interposição de eventuais recursos junto ao TCU não o exime da devolução dos valores percebidos indevidamente, caso o recurso não seja provido."
2.	De seu turno, o MP/TCU, representado pela Procuradora-Geral Cristina Machado da Costa e Silva, teceu os seguintes comentários sobre este processo (peça 13) :
"3. Pelos fundamentos legais informados nos atos de pensão de peças n.ºs 6 e 7, bem como nos formulários de reforma acostados às peças n.ºs 11 e 12, evidencia-se que os militares Nivaldo Clementino da Silva e Benedito Miguel dos Santos obtiveram melhoria em suas reformas, quando já estavam reformados por idade limite, por terem sido acometidos de doença especificada em lei, com majoração no posto/graduação em relação ao ato concessório de reforma inicial, pela aplicação do disposto nos incisos III, IV ou V do artigo 108, combinado com o § 1.º do artigo 110, todos da Lei n.º 6.880/1980.
Por intermédio do Acórdão n.º 2.225/2019, da relatoria do eminente Ministro Benjamin Zymler, o Plenário da Corte de Contas firmou entendimento no sentido de que não há embasamento legal para o cálculo dos proventos de reforma ter por referência dois postos acima daquele ostentado pelo militar na atividade, no caso de militar já reformado. Isso porque, de acordo com a deliberação proferida pelo Pleno do Tribunal, a melhoria prevista no artigo 110 da Lei n.º 6.880/1980 somente é aplicável ao militar acometido de doença especificada enquanto estiver na ativa ou na reserva remunerada, ficando excluído o militar que já tenha sido reformado. Transcrevemos o referido dispositivo legal:
'Art. 110. O militar da ativa ou da reserva remunerada, julgado incapaz definitivamente por um dos motivos constantes dos incisos I e II do art. 108, será reformado com a remuneração calculada com base no soldo correspondente ao grau hierárquico imediato ao que possuir ou que possuía na ativa, respectivamente. (Redação dada pela Lei nº 7.580, de 1986) 
§ 1º Aplica-se o disposto neste artigo aos casos previstos nos itens III, IV e V do artigo 108, quando, verificada a incapacidade definitiva, for o militar considerado inválido, isto é, impossibilitado total e permanentemente para qualquer trabalho.
§ 2º Considera-se, para efeito deste artigo, grau hierárquico imediato:
a) o de Primeiro-Tenente, para Guarda-Marinha, Aspirante-a-Oficial e Suboficial ou Subtenente;
b) o de Segundo-Tenente, para Primeiro-Sargento, Segundo-Sargento e Terceiro-Sargento; e
c) o de Terceiro-Sargento, para Cabo e demais praças constantes do Quadro a que se refere o artigo 16.
§ 3º Aos benefícios previstos neste artigo e seus parágrafos poderão ser acrescidos outros relativos à remuneração, estabelecidos em leis especiais, desde que o militar, ao ser reformado, já satisfaça às condições por elas exigidas.
§ 4º O direito do militar previsto no artigo 50, item II, independerá de qualquer dos benefícios referidos no caput e no § 1° deste artigo, ressalvado o disposto no parágrafo único do artigo 152. (Revogado pela Medida Provisória nº 2.215-10, de 31.8.2001) 
§ 5º Quando a praça fizer jus ao direito previsto no artigo 50, item II, e, conjuntamente, a um dos benefícios a que se refere o parágrafo anterior, aplicar-se-á somente o disposto no § 2º deste artigo (Revogado pela Medida Provisória nº 2.215-10, de 31.8.2001) .'
Reproduzimos a ementa do Acórdão n.º 2.225/2019:
'ATOS DE REFORMA. ALTERAÇÃO DE UMA DAS CONCESSÕES PARA ELEVAÇÃO, EM UM GRAU HIERÁRQUICO, DO POSTO SOBRE O QUAL CALCULADOS OS PROVENTOS DO INATIVO, EM FACE DA SUPERVENIÊNCIA DE INVALIDEZ PERMANENTE DECORRENTE DE DOENÇA ESPECIFICADA EM LEI. MILITAR ANTERIORMENTE REFORMADO COM PROVENTOS JÁ CALCULADOS SOBRE O POSTO HIERÁRQUICO SUPERIOR, POR TEMPO DE SERVIÇO. AUSÊNCIA DE PREVISÃO LEGAL PARA EXTENSÃO DA VANTAGEM ESTABELECIDA NO ART. 110 DA LEI 6.880/1980 A MILITARES JÁ REFORMADOS, BEM COMO PARA O ACRÉSCIMO DE DOIS POSTOS NO CÁLCULO DOS PROVENTOS. NEGATIVA DE REGISTRO. DETERMINAÇÕES. LEGALIDADE E REGISTRO DAS DEMAIS CONCESSÕES.'
6.	No mesmo sentido da deliberação proferida pela Corte de Contas, há precedentes exarados pelo Superior Tribunal de Justiça: REsp 1.381.724/RS, Relatora Ministra REGINA HELENA COSTA, PRIMEIRA TURMA, DJe 10/5/2017; AgRg no REsp 1.539.940/RS, Relatora Ministra ASSUSETE MAGALHÃES, SEGUNDA TURMA, DJe 29/3/2016; REsp 1784347/RS, Rel. Min. Herman Benjamin, Segunda Turma, julgado em 2/4/2019, DJe de 23/4/2019; REsp 1.340.075/CE, Rel. Min. Castro Meira, Segunda Turma, julgado em 9/4/2013, DJe de 15/4/2013; AgRg nos EDcl no Resp 966.142/RJ, Rel. Min. Marco Aurélio Bellizze, Quinta Turma, julgado em 26/2/2013, DJe de 5/3/2013.
7.	Entendemos que as pensões militares constantes de peças n.ºs 6 e 7 estão irregulares, devendo o órgão militar promover o recálculo dos benefícios, excluindo-se a majoração de posto/graduação prevista no artigo 110 da Lei n.º 6.880/1980, dispensado o ressarcimento das importâncias indevidamente recebidas de boa-fé pelas pensionistas, nos termos do que dispõe a Súmula TCU n.º 106.
8.	Quanto aos demais atos, acolhemos a proposta de legalidade e registro.
9.	Ante todo o exposto, com as vênias de estilo por divergir parcialmente do encaminhamento oferecido pela Sefip às peças n.ºs 9 e 10, esta representante do Ministério Público de Contas propõe ao Tribunal que:
9.1. considere ilegais e negue o registro aos atos de pensão militar instituídas por Nivaldo Clementino da Silva (CPF n.º XXX.025.874-XX) e por Benedito Miguel dos Santos (CPF n.º XXX.298.337-XX) - formulários de peças n.ºs 6 e 7, respectivamente, ficando dispensada a devolução das importâncias indevidamente recebidas de boa-fé pelas pensionistas, de acordo com o disposto na Súmula TCU n.º 106;
9.2. seja determinado ao Serviço de Inativos e Pensionistas da Marinha que, no prazo máximo de 15 (quinze) dias e em relação aos instituidores Nivaldo Clementino da Silva e Benedito Miguel dos Santos:
9.2.1 proceda à correção dos proventos das pensões pagas às pensionistas, a fim de que deixe de ser atribuída a melhoria de posto/graduação prevista no artigo 110 da Lei n.º 6.880/1980, incabível aos militares que, à época da incapacidade, já se encontravam reformados por idade limite;
9.2.2. encaminhe novos formulários à consideração da Corte de Contas, por intermédio do sistema e-Pessoal, com a correção da irregularidade relativa ao cálculo do benefício, e
9.3. considere legais as demais pensões militares constantes dos presentes autos."
É o Relatório.

não há.

Procuradora-Geral Cristina Machado da Costa e Silva.

PESSOAL. PENSÕES MILITARES. MILITAR REFORMADO, POR TEMPO DE SERVIÇO, COM PROVENTOS CALCULADOS SOBRE A GRADUAÇÃO IMEDIATAMENTE SUPERIOR. POSTERIOR ELEVAÇÃO, EM MAIS UM GRAU HIERÁRQUICO, DA GRADUAÇÃO SOBRE A QUAL FORAM CALCULADOS OS PROVENTOS DA REFORMA INICIAL, EM FUNÇÃO DE INVALIDEZ PERMANENTE DECORRENTE DE DOENÇA ESPECIFICADA EM LEI. AUSÊNCIA DE PREVISÃO LEGAL PARA EXTENSÃO DA VANTAGEM ESTABELECIDA NO ART. 110 DA LEI 6.880/1980 A MILITARES JÁ REFORMADOS. LEGALIDADE DE TRÊS CONCESSÕES. ILEGALIDADE DE DUAS PENSÕES MILITARES. NEGATIVA DE REGISTRO. DETERMINAÇÕES.

PENSÃO MILITAR (PMIL)

Secretaria de Fiscalização de Integridade de Atos e Pagamentos de Pessoal e de Benefícios Sociais - Sefip.

Em apreciação os atos de pensões militares emitidos pelo Comando da Marinha em benefício das Sras. Yara Fontenele (instituidor o Sr. Fernando Chaves Fontenele) ; Ivonete de Souza Giovenardi e Ivete de Souza (instituidor o Sr. João Cyriaco de Souza Filho) ; Glória Arruda da Silva, Katia Elisabeth Franco da Silva e Ana Inesila Franco da Silva (instituidor o Sr. José Campos da Silva) ; Rejane Clementino Silva Mateus e Marly Gomes da Silva (instituidor o Sr. Nivaldo Clementino da Silva) ; Nilza Rosa dos Santos, Rita de Cassia Brasil dos Santos e Ana Cristina de Oliveira Santos (instituidor o Sr. Benedito Miguel dos Santos) .
2.	A Secretaria de Fiscalização de Integridade de Atos e Pagamentos de Pessoal e de Benefícios Sociais - Sefip propõe a legalidade de todas as concessões ora em análise (peças 9 e 10) .
3.	O Parquet especializado, representado pela Procuradora-Geral Cristina Machado da Costa e Silva, alvitra a ilegalidade das pensões instituídas pelos Srs. Nivaldo Clementino da Silva e Benedito Miguel dos Santos, e a legalidade das demais concessões destes autos.
4.	Inicio o exame deste feito destacando que anuo ao encaminhamento unânime sugerido pela Sefip e pelo MP/TCU, no que tange à legalidade das pensões militares instituídas pelos Srs. Fernando Chaves Fontenele em benefício da Sra. Yara Fontenele; João Cyriaco de Souza Filho em benefício da Sra. Ivonete de Souza Giovenardi e Ivete de Souza; e José Campos da Silva, em benefício das Sras. Glória Arruda da Silva, Katia Elisabeth Franco da Silva e Ana Inesila Franco da Silva, porquanto, como restou assente, tais atos estão em alinhamento com a legislação e normas aplicáveis à espécie. 
5.	Desse modo, cumpre considerar legais as respectivas concessões, concedendo-se-lhes registro.
6.	No que tange às pensões militares instituídas pelos Srs. Nivaldo Clementino da Silva em benefício das Sras. Rejane Clementino Silva Mateus e Marly Gomes da Silva; e Benedito Miguel dos Santos, em benefício das Sras. Nilza Rosa dos Santos, Rita de Cassia Brasil dos Santos e Ana Cristina de Oliveira Santos, acompanho a opinio juris do Ministério Público de Contas no sentido de que devem ser consideradas ilegais, negando-se-lhes o respectivo registro.  
7.	Perscrutando os autos, verifico que o Sr. Nivaldo Clementino da Silva ocupava a graduação de Terceiro-Sargento na ativa e foi reformado, por limite de idade de permanência na reserva, com a graduação de Segundo-Sargento (peça 11, p. 1) . Posteriormente, acometido de doença especificada em lei que o incapacitou definitivamente para o serviço, o ex-militar foi reformado com proventos calculados com base no soldo de Segundo-Tenente (peça 11, p. 5) .
8.	Já o Sr. Benedito Miguel dos Santos ocupava a graduação de Suboficial na ativa e também foi reformado por atingir o limite de idade de permanência na reserva, tendo seus proventos calculados com base no soldo de Segundo-Tenente (peça 12, p. 1) . Em seguida, de igual modo acometido por moléstia descrita em lei, ele foi reformado por invalidez permanente, tendo seus proventos majorados para serem calculados com base no posto de Primeiro-Tenente (peça 12, p. 12) .
9.	Consoante bem apontado pelo MP/TCU, ambos ex-militares tiveram suas graduações elevadas, com base no art. 108, incisos III, IV e V, c/c art. 110, § 1º, da Lei 6.880/1980 (Estatuto dos Militares) .
10.	Para melhor esclarecimento da matéria em foco, transcrevo os seguintes excertos de dispositivos da Lei 6.880/1980 (Estatuto dos Militares) , que versam sobre o tema:
"Art. 108. A incapacidade definitiva pode sobrevir em consequência de:
I - ferimento recebido em campanha ou na manutenção da ordem pública;
II - enfermidade contraída em campanha ou na manutenção da ordem pública, ou enfermidade cuja causa eficiente decorra de uma dessas situações;
III - acidente em serviço;
IV - doença, moléstia ou enfermidade adquirida em tempo de paz, com relação de causa e efeito a condições inerentes ao serviço;
V - tuberculose ativa, alienação mental, esclerose múltipla, neoplasia maligna, cegueira, lepra, paralisia irreversível e incapacitante, cardiopatia grave, mal de Parkinson, pênfigo, espondiloartrose anquilosante, nefropatia grave e outras moléstias que a lei indicar com base nas conclusões da medicina especializada; e (Redação dada pela Lei nº 12.670, de 2012)  
VI - acidente ou doença, moléstia ou enfermidade, sem relação de causa e efeito com o serviço.
§ 1º Os casos de que tratam os itens I, II, III e IV serão provados por atestado de origem, inquérito sanitário de origem ou ficha de evacuação, sendo os termos do acidente, baixa ao hospital, papeleta de tratamento nas enfermarias e hospitais, e os registros de baixa utilizados como meios subsidiários para esclarecer a situação.
§ 2º Os militares julgados incapazes por um dos motivos constantes do item V deste artigo somente poderão ser reformados após a homologação, por Junta Superior de Saúde, da inspeção de saúde que concluiu pela incapacidade definitiva, obedecida à regulamentação específica de cada Força Singular.
 (...)  
Art. 110. O militar da ativa ou da reserva remunerada, julgado incapaz definitivamente por um dos motivos constantes dos incisos I e II do art. 108, será reformado com a remuneração calculada com base no soldo correspondente ao grau hierárquico imediato ao que possuir ou que possuía na ativa, respectivamente. (Redação dada pela Lei nº 7.580, de 1986)  
§ 1º Aplica-se o disposto neste artigo aos casos previstos nos itens III, IV e V do artigo 108, quando, verificada a incapacidade definitiva, for o militar considerado inválido, isto é, impossibilitado total e permanentemente para qualquer trabalho.
§ 2º Considera-se, para efeito deste artigo, grau hierárquico imediato:
a) o de Primeiro-Tenente, para Guarda-Marinha, Aspirante-a-Oficial e Suboficial ou Subtenente;
b) o de Segundo-Tenente, para Primeiro-Sargento, Segundo-Sargento e Terceiro-Sargento; e
c) o de Terceiro-Sargento, para Cabo e demais praças constantes do Quadro a que se refere o artigo 16.
§ 3º Aos benefícios previstos neste artigo e seus parágrafos poderão ser acrescidos outros relativos à remuneração, estabelecidos em leis especiais, desde que o militar, ao ser reformado, já satisfaça às condições por elas exigidas.
§ 4º Revogado pela Medida Provisória nº 2.215-10, de 31.8.2001
§ 5º Revogado pela Medida Provisória nº 2.215-10, de 31.8.2001." (grifos acrescidos) 
11. 	A leitura do art. 110, caput, acima transcrito deixa assente que, estando o militar na ativa ou na reserva remunerada, se for julgado incapaz definitivamente por um dos motivos constantes dos incisos I e II do art. 108, faz jus à reforma com remuneração calculada com base no soldo correspondente ao grau hierárquico imediato ao que possuía na ativa. Tal situação - reforma com um posto acima - também se estende às situações descritas nos incisos III, IV e V do art. 108 daquele diploma legal. 
12. 	Este é o entendimento do Superior Tribunal de Justiça - intérprete último da legislação federal - no que se refere ao tema, conforme se nota do julgado abaixo mencionado:
"AGRAVO REGIMENTAL NOS EMBARGOS DE DECLARAÇÃO EM RECURSO ESPECIAL. ADMINISTRATIVO. MILITAR DA RESERVA REMUNERADA. SUPERVENIÊNCIA DE INCAPACIDADE TOTAL E DEFINITIVA. REFORMA. CÁLCULO DOS PROVENTOS. SOLDO DO POSTO IMEDIATAMENTE SUPERIOR AO QUE EXERCIA NA ATIVA. 
1. A orientação jurisprudencial desta Corte Superior é no sentido de que o militar da reserva remunerada julgado definitivamente incapaz para qualquer trabalho, como na hipótese de estar acometido de cardiopatia grave, deve ser reformado com proventos correspondentes ao soldo da graduação hierárquica imediata a que possuía na ativa, nos termos do art. 110, § 1º, da Lei nº 6.880/80. 
2. Agravo regimental a que se nega provimento. (AgRg nos EDcl no Recurso Especial 966.142/RJ, Rel. Min. Marco Aurélio Bellizze, Quinta Turma, julgado em 26/2/2013, DJe de 5/3/2013) ."
13. 	Dessume-se, portanto, que a possibilidade de galgar um posto ou graduação acima da que ocupava somente é aplicável ao militar acometido de doença especificada enquanto estiver na ativa ou na reserva remunerada, ficando excluído o militar que já tenha sido reformado. 
14. 	No âmbito desta Corte, a jurisprudência mais recente não destoa do Egrégio STJ, consoante os precedentes abaixo relacionados, colhidos da ferramenta de pesquisa "Jurisprudência Selecionada":
 (Acórdão 2225/2019-TCU-Plenário, relator Ministro Benjamin Zymler)  
"A reforma de militar por incapacidade com proventos calculados com base no soldo correspondente ao grau hierárquico imediato ao que possuir ou que possuía na ativa (art. 110, § 1º, da Lei 6.880/1980) restringe-se aos militares da ativa ou da reserva remunerada, não sendo possível a concessão dessa vantagem aos militares já reformados; entendimento esse a ser aplicado aos atos concessórios apreciados pelo TCU a partir da data de prolação do Acórdão 2225/2019-TCU-Plenário."
 (Acórdão 13184/2019-TCU-Primeira Câmara, relator Ministro Benjamin Zymler)  
"A reforma de militar por incapacidade com proventos calculados com base no soldo correspondente ao grau hierárquico imediato ao que possuir ou que possuía na ativa (art. 110, § 1º, da Lei 6.880/1980) restringe-se aos militares da ativa ou da reserva remunerada, não sendo possível a concessão dessa vantagem aos militares já reformados."
15. 	Os julgados supra fazem menção à proibição em relação a militares reformados. O ponto fulcral do entendimento do TCU é similar àquele esposado pelo STJ, ou seja, de que a concessão de um posto ou graduação acima para fins de cálculo dos proventos deve sempre tomar como base o posto ou a graduação que o militar possuía na ativa, não havendo espaço para o efeito cascata de se galgar mais de um posto ou graduação em relação ao que ocupava. 
16.	Insta reportar, ademais, que a Sefip detectou que a Sra. Nilza Rosa dos Santos acumula, além da pensão de que ora se cuida, mais duas aposentadorias do Instituto Nacional do Seguro Social - INSS, sendo uma desde 1/2/1986 e outra a partir de 17/12/1987.
17.	Tal situação, ou seja, o acúmulo de duas aposentadorias com uma pensão militar, não é permitida pela Lei 3.765/1960, conforme previsto em seu art. 29 (com a redação dada pela Medida Provisória nº 2.215-10, de 31.8.2001) : 
"Art. 29.  É permitida a acumulação:         
I - de uma pensão militar com proventos de disponibilidade, reforma, vencimentos ou aposentadoria;  
II - de uma pensão militar com a de outro regime, observado o disposto no art. 37, inciso XI, da Constituição Federal."
18.	À guisa de conclusão, haja vista a majoração irregular do benefício pensional instituído pelos Srs. Nivaldo Clementino da Silva e Benedito Miguel dos Santos, que foi efetuada em desacordo com a jurisprudência deste Tribunal, bem como a falta de amparo legal para a acumulação desta última pensão militar com duas outras aposentadorias custeadas pelo INSS por parte da Sra. Nilza Rosa dos Santos - beneficiária do Sr. Benedito Miguel dos Santos - cabe considerar ilegais os atos das peças 6 e 7 (números de controle 8813/2017 e 11483/2017, respectivamente) . 
19. 	Oportuno, ainda, em conformidade com o art. 262 do Regimento Interno/TCU, determinar ao órgão de origem que faça cessar os pagamentos decorrentes dos atos ora impugnados, sob pena de responsabilidade solidária da autoridade administrativa omissa, bem como dispensar a devolução das quantias indevidamente recebidas de boa-fé pelas interessadas, consoante o disposto no Enunciado 106 da Súmula da Jurisprudência do TCU.
20. 	Por fim, esclareço que os atos em questão deram entrada nesta Corte de Contas, respectivamente, em 24/5/2017 (peça 3) , 19/6/2017 (peças 4 e 5) , 27/7/2017 (peça 6) , e 11/8/2017 (peça 7) , não se aplicando a recente sistemática definida pelo Plenário, mediante o Acórdão 122/2021 (relator Ministro Walton Alencar Rodrigues) , na linha de observar o Recurso Extraordinário 636.553, em que foi fixado prazo de cinco anos para que o TCU registre os atos de concessão inicial de aposentadoria, reforma ou pensão, após o qual serão considerados "tacitamente registrados", podendo posteriormente o ato que contenha alguma ilegalidade ser submetido ao procedimento de revisão de ofício, com base no art. 54 da Lei 9.784/1999 c/c o art. 260, § 2º, do Regimento Interno/TCU.
	Em face do exposto, voto para que o Tribunal adote a minuta de Acórdão que ora submeto à apreciação deste Colegiado.
TCU, Sala das Sessões, em 3 de maio de 2022.
MARCOS BEMQUERER COSTA
Relator